【裁判字號】    97,消債抗,64
【裁判日期】    980227
【裁判案由】    清算程序
【裁判全文】
臺灣嘉義地方法院民事裁定            97年度消債抗字第64號
抗  告  人
即債務人    甲○○
上列當事人間請求聲請清算程序事件，對於本院民國97年12月4
日所為第一審裁定，提起抗告，本院裁定如下：
    主  文
原裁定廢棄。
    理  由
一、本件抗告人主張其有不能清償債務之情事，於聲請清算前，
    已提出債權人清冊，以書面向最大債權金融機構即華南商業
    銀行股份有限公司（下稱華南銀行）請求共同協商債務清償
    方案，惟華南銀行以抗告人無法提供華南銀行所要求應具備
    之文件，不符合前置協商作業程序之申請資格而退件，迄今
    已逾3 個月仍無消息，依消費者債務清理條例第153 條規定
    ，應認前置協商不成立。又抗告人無擔保或無優先權之債務
    總額未逾新臺幣（下同）1,200 萬元，復未經法院裁定開始
    清算或宣告破產，遂依法聲請清算等語。原法院以抗告人因
    曾擔任訊息溝通股份有限公司之董事，為5 年內有從事營業
    活動或小規模營業活動之自然人，需具體證明營業額平均每
    月20萬元以下之情事，華南銀行遂多次要求抗告人陳報民國
    92年6 月至同年11月止之營業人銷售額與稅額申報書，惟抗
    告人始終置之不理，足見前置協商不成立並非肇因華南銀行
    不與抗告人協商，而係抗告人未備齊相關文件，則抗告人以
    消極地不提供必要文件供債權人審酌之方式，致無法與債權
    人達成協商，無異規避前置協商程序，而逕向法院為更生或
    清算之聲請，對債權人不公，是抗告人與華南銀行未完成協
    商，尚非可歸責於華南銀行，無從視為協商不成立，且依抗
    告人聲請清算前有固定工作收入，每月平均約35,695元，依
    其向華南銀行申請前置協商所提出之申請書，表明每月可還
    款金額為12,732元，尚難認有不能清償債務或有不能清償之
    虞，而駁回抗告人清算之聲請。
二、抗告意旨略以：(一)抗告人於92年間固確有擔任訊息溝通股份
    有限公司之董事職位，惟依公司法規定，董事並非實際營運
    負責人，僅係股東而已，抗告人曾應華南銀行要求，電詢國
    稅局索取銷售額、稅額申報書等資料，然礙於國稅局作業程
    序，公司營利相關資料需由營利登記之負責人本人或授權始
    得為申請，抗告人無從申請，且訊息溝通股份有限公司於92
    年間營業不善倒閉，實際負責人早已不知去向，抗告人無法
    找尋實際負責人代為申請，是抗告人處於無法適時提供營利
    相關文件之無奈，而非己身不盡協力義務，消極地不參與協
    商，故協商未果應非可歸責於抗告人。(二)又依消費者債務清
    理條例第151 條第2 項規定：「債務人為前項請求時，視為
    同意或授權受請求之金融機構，得向稅捐或其他機關、團體
    查詢其財產、收入、業務及信用狀況。」準此，抗告人備妥
    債權人清冊等文件，以書面向最大債權銀行華南銀行表明請
    求共同債務協商之意旨，倘華南銀行認為文件尚有缺漏，自
    得依上開規定，向國稅局查詢或申請所需文件，今華南銀行
    怠於行使上開法條所賦予之權利，逕將抗告人協商之申請退
    件，亦有未當，則原法院將前置協商未果認為係抗告人消極
    不配合使然，而駁回清算之聲請，對抗告人似有不公，為此
    爰提起抗告，求予廢棄改判等語。
三、按債務人對於金融機構因消費借貸、自用住宅借款、信用卡
    或現金卡契約而負債務，在聲請更生或清算前，應提出債權
    人清冊，以書面向最大債權金融機構請求協商債務清償方案
    並表明共同協商之意旨，消費者債務清理條例第151 條第1
    項定有明文。又聲請更生或清算不合程式或不備其他要件者
    ，法院應以裁定駁回之，但其情形可以補正者，法院應定期
    間先命補正。債務人不能清償債務或有不能清償之虞者，得
    依本條例所定更生或清算程序，清理其債務。復為同條例第
    8 條、第3 條所明定。經查：
  (一)抗告人主張其於97年6 月間開具財產狀況說明書、債權人清
    冊等文件向最大債權銀行華南銀行申請共同債務協商，華南
    銀行以抗告人為訊息溝通股份有限公司之董事，為5 年內有
    從事營業活動或小規模營業活動之自然人，應就其營業額平
    均每月20萬元以下乙節具體說明，嗣因抗告人未能提出營利
    文件，致華南銀行以申請資格不合規定為由退件等情，有華
    南銀行之陳報狀及附件資料在卷可佐（見原審卷第25、26頁
    、第34至39頁），復經抗告人於本院97年12月25日調查期日
    亦自承前情在案，惟以其非公司之負責人，無法向國稅局申
    請營利文件，致無法提供文件與債權人等語，是抗告人主張
    於本件聲請清算前，業已依消費者債務清理法第151 條第1
    項規定向最大債權金融機構請求前置協商乙節，堪可採信。
  (二)然就抗告人因擔任訊息溝通股份有限公司之董事，是否為5
    年內從事營業活動，且營業額平均每月在20萬元以下之人乙
    節，本院依職權函查訊息溝通股份有限公司之登記資料及營
    利狀況，經主管機關臺北市政府函覆略以其業已於92年11月
    25 日 以府建商字第09216395300 號函廢止訊息溝通股份有
    限公司之公司登記等情，此有臺北市政府98年1 月12日府產
    業商字第09880329000 號函文附卷可佐，復從臺北市政府檢
    送之訊息溝通股份有限公司之公司變更登記事項卡以觀，該
    公司遭主管機關廢止登記之原因，係因該公司已處於停業6
    個月以上之狀態，準此可推知該公司至少自遭廢止登記之日
    即92年11月25日起，往前回溯6 個月期間，已處於停業狀態
    ，亦即該公司至遲於92年5 月25日已停止營運，自無營業活
    動可言。則自訊息溝通股份有限公司自抗告人向華南銀行申
    請共同協商時即97年6 月6 日之前一日回溯5 年之日即92年
    6 月6 日起，係處於停業狀態，已無營業活動，自無所謂營
    業額可言，準此自可認定本件抗告人係屬於五年內從事小規
    模營業活動之人，而為消費者債務清理條例第2 條第1 項所
    稱之消費者。華南銀行於抗告人請求協商時，要求抗告人提
    出營業人銷售額與稅額申報書，雖非無據，但抗告人已向華
    南銀行稅捐機關要求必須是營記登記之負責人（董事長）或
    經其授權者，始可申請取得公司營利資料等情，是抗告人不
    能提出前揭文件，尚非可歸責，且華南銀行前函覆原法院陳
    稱略以：曾告知抗告人於97年11月26日以後重新申請協商等
    語（見原審卷第25頁）可知華南銀行於抗告人請求協商時已
    知悉訊息溝通股份有限公司已於92年11月25日遭廢止公司登
    記，則華南銀行非不能進一步查知該公司在遭廢止登記前6
    個月已經停業之情事（即該公司自92年6 月6 日起至92年11
    月25日間無營業活動之情事），並據此認定抗告人係屬於五
    年內從事小規模營業活動之人，乃華南銀行竟以抗告人未提
    出前揭營業人銷售額與稅額申報書，而拒與抗告人協商，依
    消費者債務清理條例第153 條規定，向法院聲請更生或清算
    。原法院以抗告人未提供必要文件而規避協商程序，致協商
    不能開始，自不得依消費者債務清理條例第153 條規定向法
    院聲請清算，自有未合。
  (三)抗告人於聲請清算時，固任職於康和綜合證券股份有限公司
    ，平均月收入為35,695元，惟抗告人已於97年11月30日遭該
    公司資遣，所領取資遣費為160,788 元等情現存財產僅存資
    遣費16萬元等情，業經康和綜合證券股份有限公司陳報在卷
    ，抗告人復陳報目前無業，亦無固定收入，且前揭資遣費僅
    餘135,000 元等語，以目前社會經濟狀況及抗告人生活費用
    支出觀之，抗告人之陳報，應為可採；抗告人復無其財產，
    而所負欠之債務總額又高達3,055,794 元（見債權人清冊及
    財團法人金融聯合徵信中心當事人個人資料回覆書），應認
    抗告人確有不能清償債務之情事，原法院未及查明抗告人已
    遭資遣而無固定收入等情事，以抗告人無不能清償或不能清
    償之虞之情事，而駁回抗告人之聲請，尚有未洽。
四、從而，抗告人指摘原裁定不當，求予廢棄，為有理由，爰由
    本院將原裁定廢棄，由原法院另為適當處理。
五、據上論結，本件抗告為有理由，依消費者債務清理條例第15
    條、民事訴訟法第492 條，裁定如主文。
中    華    民    國    98    年    2     月    27    日
              民事第一庭  審判長法  官  林世芬
                                法  官  馮保郎
                                法  官  林望民
以上正本係照原本作成。
不得再抗告。
中    華    民    國    98    年    2     月    27    日
                                書記官  陳慶時


司法院資訊處製作；財團法人民間司法改革基金會備份。
